【裁判字號】    98,交聲,1346
【裁判日期】    980727
【裁判案由】    違反道路交通管理處罰條例聲明異議
【裁判全文】
臺灣桃園地方法院交通事件裁定        98年度交聲字第1346號
原處分機關  交通部公路總局新竹區監理所中壢監理站
異  議  人
即受處分人  甲○○
上列異議人因違反道路交通管理處罰條例案件，不服交通部公路
總局新竹區監理所中壢監理站中華民國98年5 月22日壢監裁字第
裁53-DB0000000號違反道路交通管理事件裁決書所為之處分，聲
明異議，本院裁定如下：
    主  文
原處分撤銷。
甲○○汽車駕駛人，駕駛汽車經測試檢定酒精濃度超過規定標準
，處吊扣駕駛執照壹年，並應接受道路交通安全講習。
    理  由
一、原處分意旨略以：異議人即受處分人甲○○於民國98年1 月
    12日凌晨0時16分許，駕駛車號K3Y-958號重型機車，行經桃
    園縣中壢市○○路388 號前，為桃園縣警察局中壢分局內壢
    派出所員警陳宗淦測得其呼氣所含酒精濃度達每公升0.63毫
    克，有酒後駕車之事實而當場舉發，並填製桃園縣政府警察
    局桃警局交字第DB0000000 號舉發違反道路交通管理事件通
    知單，限於同年月27日前向原處分機關交通部公路總局新竹
    區監理所中壢監理站到案陳述意見或繳納罰鍰，嗣其未於應
    到案日期到案陳述，爰經原處分機關於98年5 月22日以壢監
    裁字第裁53-DB0000000號裁決書，認異議人違反道路交通管
    理處罰條例第35條第1項第1款之規定，並依道路交通管理事
    件統一裁罰基準表，處異議人罰鍰新臺幣（下同）4萬5,000
    元，吊扣其駕駛執照12個月及施以道安講習。交通部於95年
    7 月17日作成交路字第0950006986號函釋略以：「汽車駕駛
    人違反道路交通管理處罰條例第35條規定，並同時觸犯刑法
    第185條之3規定，經檢察官依刑事訴訟法第253條之1為緩起
    訴處分，得否就該違反行政法上義務行為再處以行政罰乙節
    ，查法務部行政罰法諮詢小組第1 次會議記錄既已明確結論
    略以：『緩起訴乃附帶條件的不起訴處分，亦即是不起訴的
    一種』在案，當依該部上開函釋結論及行政罰法第26條第 2
    項規定辦理」，是以本件受處分人酒醉駕車違規行為，並未
    據檢察官提起公訴而經法院判決有罪，即尚未經以刑事法律
    處罰，原處分機關自得據以裁罰。另受處分人所稱向國庫支
    付之2 萬元緩起訴處分金，性質上與罰金無異且有臺灣高等
    法院刑事庭庭長法率問題研討會決議，倘認為緩起訴處分金
    性質上與罰金無異，然本件處分金僅2萬元，若不補足4萬5,
    00元，亦與道路交通管理處罰條例第35條第8 項所期望社會
    公平原則不合。
二、聲明異議意旨略以：異議人於98年1月12日凌晨0時16分許因
    酒後駕車重型機車，行駛於桃園縣中壢市○○路388 號前為
    警查獲，並測得呼氣酒精濃度達每公升0.63毫克，業經臺灣
    桃園地方法院檢察署檢察官為緩起訴處分在案。按緩起訴之
    被告依檢察官緩起訴命令繳納捐款，性質上屬處分金，與罰
    金無異，則修正後道路交通管理處罰條例第35條第1項第1款
    規定之罰金，解釋上自應包括緩起訴處分命令，此有臺灣高
    等法院97年度交抗字第752 號裁定足資參照，而異議人已依
    緩起訴處分命令向國庫繳納2 萬元，與受刑事處罰無異，自
    不應再受行政裁罰，依行政罰法第26條第1 項前項及上開說
    明，本案之處分難謂無違法之處。為此，爰就罰鍰部分聲明
    異議，請求予以撤銷等語。
三、按汽車駕駛人，駕駛汽車經測試檢定有酒精濃度超過規定標
    準情形者，處1萬5,000 元以上6萬元以下罰鍰，並當場移置
    保管該汽車及吊扣其駕駛執照1 年；汽車駕駛人，有第35條
    第1 項規定之情形，應接受道路交通安全講習，道路交通管
    理處罰條例第35條第1項第1款、第24條第1項第2款定有明文
    。又按一行為同時觸犯刑事法律及違反行政法上義務規定者
    ，依刑事法律處罰之，但其行為應處以其他種類行政罰或得
    沒入之物而未經法院宣告沒收者，亦得裁處之，此為行政罰
    法第26條第1 項所明定。是探究其立法目的，乃一行為同時
    觸犯刑事法律及違反行政法上義務規定時，由於刑罰與行政
    罰同屬對不法行為之制裁，而刑罰之懲罰作用較強，故依刑
    事法律處罰，即足資警惕時，實無一事二罰再處行政罰之必
    要；且刑事法律處罰，由法院依法定程式為之，較符合正當
    法律程式，應予優先適用，在刑事訴追、審判程序尚未終局
    確定前，行政機關自不得逕予裁罰，但罰鍰以外之沒入或其
    他種類行政罰，因兼具維護公共秩序之作用，為達行政目的
    ，行政機關仍得併予裁處。此所稱「其他種類行政罰」，係
    指違反行政法上之義務應受「裁罰性」之「不利處分」而言
    ，依行政罰法第2 條規定，應包括行政上限制或禁止效力之
    吊扣證照、禁止考領駕照及強制施以道路交通安全講習等處
    分在內，合先敘明。
四、經查：
  (一)按刑事訴訟法第253條之1所指之緩起訴處分，係介於起訴與
    微罪職權不起訴間之緩衝設計，而在內容及要件上與依同法
    第252 條所為之不起訴處分均有所不同，又檢察官對被告為
    緩起訴處分時，依同法第253條之2第1 項規定對被告所為之
    指示及課予之負擔，雖非刑罰，但對被告迭有財產減少及自
    由受限之影響，性質上可謂刑事處分，且緩起訴制度雖以特
    別預防為優先考量，但在具體個案決定上，實亦達到一般預
    防的作用及報應理念，基於一行為不二罰原則，異議人既已
    就其行為受到刑事處分，自不應因同一行為再受到國家的處
    罰，臺灣高等法院暨所屬法院96年法律座談會刑事類提案第
    36號研討結果參照。又行政罰法第26條第2 項明定：前項行
    為如經不起訴處分或為無罪、免訴、不受理、不付審理之裁
    判確定者，得依違反行政法上義務規定裁處之，此顯係針對
    第1 項「刑事法優先原則」所建立之一行為不二罰原則下的
    補充規定，蓋刑事程序中之「不起訴處分」、「無罪、免訴
    、不受理、不付審理之裁判」者，均屬對於被告不為刑事處
    罰之結果，此時因刑事處罰不存在，對該刑事不處罰之行為
    ，依違反行政法上義務規定裁處，自不致有一行為二罰之情
    。換言之，所以得依行政罰法裁處，係因為於刑事程序中之
    該被告並未受到刑事處罰之效果，而觸犯刑事法律之犯罪行
    為，除得經檢察官之起訴，並由法院審理後，為有罪科刑、
    無罪、免訴、不受理、不付審理之裁判，或經檢察官為不起
    訴處分之外，尚有「緩起訴處分」；故所謂「緩起訴處分」
    是指雖然合乎起訴要件及門檻，惟檢察官基於便宜原則的考
    量，尤是一般預防與特別預防之目的，課予被告一定的負擔
    或指示後，予以暫緩起訴之裁量處分，緩起訴就其效果而言
    ，類似不起訴處分，但若被告並未遵守其負擔或指示者，或
    符合一定法定要件者，檢察官得撤銷該處分，其後該案件可
    能提起公訴而受刑事處罰，故須待緩起訴處分實質確定時，
    亦即緩起訴期間屆滿且未被撤銷者，被告才最終地確定免於
    受刑事訴追。是此際依行政罰法第26條第2 項之立法意旨，
    原處分機關對該行為始得為行政裁罰，亦即在緩起訴期間內
    ，該緩起訴處分仍有被撤銷之可能，原處分機關若同時依法
    為行政裁決，將使受處分人有遭受行政處罰及刑事訴追之危
    險，顯與行政罰法第26條規定之立法意旨相違背。
  (二)本件異議人於98年1月12日凌晨0時16分許，飲用酒類已達不
    能安全駕駛動力交通工具，仍駕駛車號K3Y-958 號重型機車
    ，行經桃園縣中壢市○○路388 號前，經警測得其酒後吐氣
    所含酒精濃度達每公升0.63毫克乙節，為異議人所不爭執，
    並有酒測單1 紙在卷可稽，堪以認定。又異議人因上開酒後
    駕車行為而犯涉公共危險案件，另經臺灣桃園地方法院檢察
    署檢察官以98年度速偵字第278 號為緩起訴處分，諭知緩起
    訴期間1年，並應向國庫支付2萬元，及參加酒駕認知輔導教
    育課程1場次，嗣該緩起訴處分於98年2月10日確定，緩起訴
    期間自98年2月10日起算，至99年2月9 日期滿等情，亦有前
    開緩起訴處分書、臺灣高等法院被告前案紀錄表、臺灣桃園
    地方法院檢察署檢察官執行緩起訴處分命令通知書各1 份附
    卷足憑，堪認屬實。準此，本案異議人之緩起訴處分期間迄
    於99年2月9日始予屆滿，於此之前，刑事追訴程序尚未終局
    確定，則原處分機關遽於98年5月22日裁處受處分人罰鍰4萬
    5,000 元，顯與行政罰法第26條第1項前段、第2項之規定有
    違，自非妥適。
  (三)基上，異議人雖有酒後駕車之情，然處分機關未斟酌上情，
    驟於其所涉刑事案件緩起訴處分期滿終局確定前，裁處罰鍰
    4萬5,000元，顯悖於行政罰法一行為不二罰原則，容有未當
    ，無可維持。
五、綜上所述，本件異議人固於上述時地，有違反酒後騎乘機車
    ，經測試呼氣中酒精濃度超過規定標準之違規行為，然其同
    一行為併觸犯刑事法律，原處分機關亟不得逕予於該案緩起
    訴處分終局確定前再行裁罰異議人罰鍰4萬5,000元。是以，
    異議人本件聲明異議為有理由，且因本件為一交通違規行為
    ，罰鍰部分與吊扣駕照及道路安全講習處分無從區分，雖其
    未就吊扣異議人駕駛執照12個月及施以道路交通安全講習部
    分聲明異議，仍應由本院將原處分撤銷，自為裁罰如主文第
    二項所示，以期適法。
據上論斷，應依道路交通管理處罰條例第87條第2 項，道路交通
案件處理辦法第20條前段，裁定如主文。
中    華    民    國    98    年    7     月    27    日
                  交通法庭      法  官  黃翊哲
以上正本證明與原本無異。
如不服本裁定，應於裁定送達後5 日內，以書狀敘述理由（須附
繕本），向本院提出抗告。
                                書記官  劉霜潔
中    華    民    國    98    年    7     月    27    日


司法院資訊處製作；財團法人民間司法改革基金會備份。
